臺灣高雄地方法院刑事判決　　　　　　　93年度訴字第2404號
公　訴　人　臺灣高雄地方法院檢察署檢察官
被　　　告　乙○○
選任辯護人　柳聰賢律師
　　　　　　許瑜容律師
上列被告因貪污治罪條例案件，經檢察官提起公訴（93年度偵字
第9238號），本院判決如下：
    主  文
乙○○依據法令從事公務之人員，連續對於職務上之行為，收受
賄賂，處有期徒刑捌年，褫奪公權陸年。
    事  實
一、(一)乙○○係中國石油股份有限公司（下稱中油公司）興建工
    程處左營施工所技術員，負責工程監造及參與工程驗收，為
    依據法令從事公務之人員；丁○○（另為檢察官不起訴處分
    確定）係設於高雄縣仁武鄉○○路267 巷1 弄11號伸豪營造
    有限公司（下稱伸豪公司）之實際負責人，並負責工地現場
    施作及監督；甲○○（另為檢察官不起訴處分確定）係伸豪
    公司股東，並負責工地工業安全，丙○○○係丁○○妻子，
    負責伸豪公司之會計。緣民國（下同）91年7 月24日，伸豪
    公司標得中油公司煉製事業部發包之「烏材林儲運站擋土牆
    圍牆及道路等新建工程」，總工程款新台幣（下同）947 萬
    元，於91年10月18日開工，乙○○經中油公司指派擔任系爭
    工程監工，負責查驗鋼筋模板，合格後方得以灌漿，該工程
    於92年12月間完工，93年3 月通過複驗。(二)而系爭工程進行
    期間，丁○○為使工程得以順利施作及取得工程款，乃告訴
    甲○○伸豪公司於每期請款或灌漿前，需先支付數萬元不等
    之款項予乙○○，因丁○○常稱公司現金不足，遂要求甲○○亦應籌措現金分擔之，甲○○遂將款項先交予丁○○，再
    由丁○○在工地附近之工寮，以現金將賄款交付乙○○。乙○○明知公務人員本應廉潔自守，對於伸豪公司主動交付之
    賄款應加以回絕，然竟仍基於收受賄賂之概括犯意，對其上
    開職務上之行為，連續自91年12月起至92年12月工程完工期
    間，以每次收受數萬元不等之金額，於上開地點收受丁○○
    交付之賄款數次，總計金額為39萬元。(三)嗣因甲○○認為丁○○對伸豪公司工程款帳務交代不清，雙方發生嫌隙，且甲○○又因經濟狀況惡化，乃欲向丁○○及乙○○索討依其自
    己計算，已交付乙○○之賄款57萬元。乙○○恐事跡敗露，
    不得屈服，乃先於92年12月11日自其台灣土地銀行高雄分行
    帳戶提領40萬元，在高雄市左營區蓮池潭邊之兒童公園先行
    退還甲○○39萬元，然甲○○尚欲索回另18萬元賄款，方肯
    罷休，乙○○因自認並未收受該18萬元賄款，乃找丁○○商
    討，終仍因畏於甲○○將犯行檢舉揭露，乃囑咐丁○○須籌
    款支應，丁○○遂於93年2 月6 日，在高雄市○○區○○路
    與中正路口附近之高雄第三信用合作社前，交付甲○○18萬
    元。系爭工程乃於93年1 月間辦理驗收未通過，於93年3 月
    間辦理複驗始行通過驗收，伸豪公司丁○○因而得於93年3
    月9 日順利取得尾款82萬7885元。因甲○○於向乙○○索款
    期間，即陸續向法務部調查局航業海員調查處高雄站告發，
    經調查處人員對甲○○、丁○○電話實施通訊監察後，始循
    線查獲上情。
二、案經法務部調查局航業海員調查處高雄站移送臺灣高雄地方
    法院檢察署檢察官偵查後起訴。
    理  由
壹、上開犯罪事實，雖據被告乙○○於調查處、檢察官偵查中全
    部自白，然於本院審理時，則矢口否認上開犯行，辯稱：一
    調查人員恐嚇脅迫伊稱：如不承認犯行，即聲請檢察官予以
    羈押，且移送燕巢高雄看守所等語，伊方自白；且93年4 月
    15日訊問當天，自中午12時許開始訊問後，至夜間伊並未同
    意接受訊問，調查局人員仍繼續訊問，伊罹患重度憂鬱症，
    身體不適，調查人員又故意將冷氣開至最大，電風扇亦朝向
    伊吹，顯屬疲勞訊問；又調查人員聲稱如果自白，可保證向
    檢察官求情從輕處理，亦屬利誘、詐欺伊自白，故於調查處
    中之自白並不可採。二伊於偵查階段雖未遭受任何不正當方
    法取供，然調查人員移送檢察官前，曾告訴伊最好前後陳述
    一致，方不會遭受羈押，且伊於調查處受到恐嚇脅迫之恐懼
    仍持續至偵查階段，故於偵查中之自白，亦不可採等語，經
    查：
貳、程序方面：
一、被告於調查處中是否為非任意性自白：
    按「被告之自白，非出於強暴、脅迫、利誘、詐欺、疲勞訊
    問、違法羈押或其他不正之方法，且與事實相符者，得為證
    據。被告陳述其自白係出於不正之方法者，應先於其他事證
    而為調查。」92年2 月6 日修正後刑事訴訟法第156 條第1
    項、第3 項前段定有明文。故倘被告之自白非出於任意性，
    且與訊問人員之不正當方法具有因果關係者，則該自白即不
    適宜作為證據。經查：
  (一)被告抗辯遭受脅迫部分：
  １本院為查明被告於調查處中之自白是否可採，乃勘驗被告於
    調查處接受訊問時之錄影帶，查得：被告於93年4 月15日12
    時11分許開始接受訊問，至18時12分20秒時，被告均未明確
    承認犯行，期間被告並未受何強暴、脅迫（審理卷2 頁17至
    47、頁7 至頁8）， 被告亦自承此部份未受任何不正當方式
    取供，陳明本院毋庸再行勘驗（審理卷2 頁17），合先敘明
    。
  ２嗣19時22分32秒再行訊問，訊問全程大多由一位調查人員訊
    問（即筆錄所載調查人員乙），偶爾會有另二名調查員（即
    筆錄所載調查人員甲、丙）加入，彼等訊問技巧多係勸導被
    告認罪，或為被告分析承認與否之利害得失，訊問過程語氣
    大多平和勸導，並無任何強暴、脅迫情事，然於19時36分55
    秒處，調查人員乙或認其掌握事證明確，然被告卻仍遲遲不
    肯認罪，因而不耐大聲以閩南語斥責被告：「你如果不講實
    話，我跟你講，我今天就聲請羈押，因為你這樣讓我覺得你
    是惡質，（以下較回復平和語氣）你態度要很坦然面對，實
    情講出來，我保證你講實情，才能化解這次的厄運」（審理
    卷1 頁109）， 被告表情仍然平和，似陷入思考中，其間調
    查人員回復平和語氣繼續勸導被告，於19時43分25秒處調查
    人員乙復不耐對被告稱（此時即無大聲斥責）：「我覺得你
    今天一五一十坦白告訴我，你今天還可以回家，你如果有疑
    點‧‧我保證你今天就送燕巢（即高雄看守所）」（審理卷
    1 頁112）， 嗣調查人員繼續勸導訊問，被告吞吞吐吐似考
    慮承認，且詢問調查人員後續權利事項，嗣於19時48分34秒
    調查人員丙復對被告勸稱（並無大聲斥責）：「我跟你講，
    你今天這事情如果沒坦白的話，絕對回不去啦！」（審理卷
    1 頁116）， 嗣自19時52分37秒時起，被告即在調查局人員
    訊問下，陸續開始自白全部犯行，直至20時25分47秒訊問結
    束等情，均經本院勘驗屬實，且製有勘驗筆錄在卷可稽（審
    理卷1 頁108 至134）。
  ３按所謂以「脅迫」方式取供，係指以威脅、強迫方式訊問，
    使被告在心生恐懼、壓迫之狀態而為自白，因該自白未能保
    證係出於被告之自由意志，故法定明文不得使用。本件調查
    局人員訊問過程中挾帶有「若不自白，就要聲請羈押」、「
    今天回不去」等話語，客觀上已有脅迫他人須為一定陳述，
    否則會遭受不利益效果之恐懼壓力，復衡以被告當時係初次
    到案，且已遭留置訊問至夜間，衡情心中應會產生相當之畏
    懼、壓制效果；再者，就時間上而言，被告係聽聞前揭脅迫
    話語後，方陸續就犯罪事實而為自白，二者間亦應有相當程
    度之因果關係。故本院認調查人員訊問過程中雖大多能以平
    和態度為之，然嗣後既有前揭瑕疵，依嚴格之證據法則及實
    質正當法律程序之要求，仍應認被告此部分之自白，係受到
    脅迫而為之自白，依法即不得作為論罪證據。
  (二)被告抗辯遭到疲勞訊問部分：
    被告抗辯其患有重度憂鬱症，身體狀況不佳，且自93年4 月
    15日16時11分10秒起至18時12分20秒間，已顯疲累、神智不
    清，調查局人員仍故意將冷氣對其吹送，置之不理，且伊嗣
    後並未同意夜間訊問等語，然查：
  １被告於前開時間接受訊問時，神情平和，並無覺得寒冷狀或
    有其他身體不適之情狀，於18時10分53秒時雖有二手摺疊抱
    胸，然自外觀判斷並未令人感覺其有寒冷狀，且被告當時神
    情仍無顯示任何不適情狀，對於所詢均能正常應對等情，均
    經本院勘驗屬實，並製有勘驗筆錄在卷可查（審理卷2 頁7
    、8）， 被告辯稱當時已經疲累、神智不清，顯不可採。
  ２雖被告提出高雄醫學大學附設中和紀念醫院（下稱中和紀念
    醫院）診斷證明書、中油國光聯合診所診斷證明書（審理卷
    1 頁34、35），及請求本院向中和紀念醫院調得相關病歷資
    料（審理卷1 頁70以下），辯稱其罹有重度憂鬱症等語，然
    被告於訊問過程，神色平和自然，並無不適等異狀，已如前
    述，是被告是否罹有重度憂鬱症，是否有按時服藥，均無影
    響當日正常應訊之健康狀態。況觀諸被告中和紀念醫院之病
    歷，其初次就診係在82年1 月5 日，其間歷經10年有餘，方
    於受約談後之93年4 月22日再次前往就診，姑不論其複診時
    間之恰巧可疑，至少顯見其於調查局接受訊問時，尚未復發
    。是被告抗辯其當時身體不適，調查人員仍置之不理，疲勞
    訊問等語，並不可採。
  ３又調查人員訊問至18時12分20秒時，乃詢問被告「現在時間
    是18點20分，你是否同意夜間訊問？」，被告此時無言，不
    置可否，調查人員稱「快結束了，好不好，已經快結束了。
    10幾分鐘就好了，頂多10幾20分鐘？」，被告即稱「好」，
    並點頭表示同意（卷2 頁8）， 又自18時13分10秒至19時22
    分期間，錄影帶乃顯示空白未錄，自19時22分32秒方繼續進
    行訊問程序等情（卷2 頁47），均經本院勘驗屬實，顯見被
    告除有明確同意夜間訊問外，其間亦有約1 小時中斷休息時
    間；再者，檢警機關對於依法逮捕拘提到案之犯罪嫌疑人，
    本有24小時內移送法院之時間壓力，為掌握偵查時效及遵守
    法律規定，本難要求其等提供被告更多休息時間，且被告隨
    時均可要求休息，或行使緘默權，故被告於訊問過程中如未
    表示有身體不適，或未要求休息遭拒，而願意繼續接受訊問
    者，即難僅憑訊問時間較長，逕認屬於疲勞訊問。本件經勘
    驗被告嗣後夜間詢問之過程，發現被告神色平和，並未有明
    顯疲累情狀，或身體健康不佳出現昏迷、恍惚等情狀，其間
    被告亦未表示疲累要求停止訊問，反而詢問調查人員本案得
    否緩刑？可否陪同前往檢察官處複訊？（見卷1 頁114 、13
    3）， 可見被告於傍晚時分確曾有休息，亦同意夜間詢問，
    且身心狀態良好，客觀上難認係遭疲勞詢問，被告執此抗辯
    ，並不可採。
  (三)綜上，被告抗辯其於調查處遭疲勞訊問，雖為本院所不採，
    然調查人員於訊問過程中，既有出現前揭脅迫話語之瑕疵，
    依刑事訴訟法第156 條第1 項規定，本院即無法將此部份之
    自白採為證據。
二、被告於偵查中是否為非任意性自白？
  (一)按被告先前因受不正方法，精神上受壓迫所為非任意性之自
    白，其所受精神上之壓迫狀態，如「足證」已延伸至後未受
    不正之方法所為之自白時，該後者之自白，仍不具有證據能
    力，最高法院87年台上字第2461號判決雖揭示此旨，然其前
    提要件，仍須被告於調查處中受到之精神壓迫狀態，持續延
    伸至偵查中，致被告自白，該偵查中之自白方屬非任意性自
    白。而此因果關係之判斷，應綜合訊問之時間、環境、氣氛
    、被告之地位、職業、年齡、教育程度、健康狀況、疲勞程
    度等等具體判斷之。
  (二)本件被告抗辯：調查人員恐嚇其於偵訊中要坦白承認，否則
    定會被收押，因而於偵查中方為自白等語，經查：
  １被告自19時52分37秒時開始自白前，調查人員於訊問上雖有
    前揭脅迫言語上之瑕疵，然該下午之訊問過程中，大部份均
    能以平和勸導方式，希望被告坦承犯行，而非持續性地以脅
    迫方法取供，合先敘明。嗣自19時52分37秒開始陸續自白之
    過程中，調查局人員態度即未有不佳，且時而遞送香煙或礦
    泉水，被告神情顯得平和，其間偶爾若有所思，亦曾自訊問
    桌上取煙施用（卷1 頁123）， 亦曾平和地向調查人員稱「
    大家幫幫忙」等語（卷1 頁130）， 對於調查處提示之犯罪
    事實，亦能簡單釐清或承認，均經本院勘驗屬實（頁119 以
    下），本院認被告經移送至檢察官複訊前，並無顯示出太多
    之恐懼情狀。
  ２再者，被告於當日21時30分許自法務部調查局航業海員調查
    處高雄站（位於高雄市○鎮區○○路167 號）移送至臺灣高
    雄地方法院檢察署（位於高雄市○○區○○路188 號），於
    22 時30 分開始訊問，其間約歷時1 小時，且被告係與其他
    關係人丁○○、丙○○○夫婦一同遭受移送，於訊問中再行
    隔離訊問，此觀諸各該筆錄記載自明（偵查卷頁65），衡情
    ，經此1 小時之解送、等待期間，被告之心情應能較為平復
    。嗣被告在檢察官偵查階段，並無遭受任何強暴、脅迫、利
    誘等不正當方法取供，且亦未曾向檢察官抗辯遭到調查人員
    恐嚇稱要自白，否則送看守所等語，亦據被告自承在卷（審
    理卷2 頁12 2），且被告於偵查中之自白，對於收賄緣由、
    過程，多鉅細靡遺陳述在卷（偵查卷頁67以下，詳下述），
    亦有該偵查筆錄在卷可參，依常理，被告身為多年之公務員
    ，自知收受賄賂情節重大，如於離開調查局後仍感到懼怕，
    在此心情較為平復之情形下，自會把握機會向檢察官翻供，
    或為此抗辯才是，焉會反而更詳盡地陳述。復觀諸被告於偵
    查中最後乃陳述「（有何意見補充？）我做這件事之後，心
    中很不安，我曾經想向政風室自首。」（偵查卷頁68），顯
    見被告於偵查中乃係基於愧疚、認罪之心情而為陳述，調查
    局中之恐懼心理，並未持續至嗣後之偵查階段，。
  ３此外，調查局於93年5 月4 日因欲清查資金往來，第2 次通
    知被告到場說明，被告即選任柳聰賢律師陪同到場執行職務
    ，衡情，如被告當時仍認自己先前於調查處、偵查中之自白
    非出於真意，於律師陪同到場之情形下，自會於筆錄中予以
    陳明抗議，並要求記載，然而被告卻沒有為此抗辯，益證被
    告至此，尚未認其自白係遭脅迫而為之。此外，本院於勘驗
    過程中，亦未聽聞調查局人員向被告恐嚇至偵查中須自白，
    否則會被收押等語，證人即調查局人員戊○○亦到庭證稱：
    「93年4 月15日被告承認犯罪以後，態度就很好了，隔天還
    來找我，請求我們對他從輕發落，而且他也沒有說他的自白
    是不實的」等語在卷（審理卷2 頁91），復足證被告前開所
    辯，應係臨訟辯詞，而無不足採。
  ４故本院認被告於調查局中之自白，因調查局人員於訊問上有
    前揭瑕疵，雖不能認係出於任意性，然被告於自白後，足以
    使其繼續恐懼之客觀因素已不存在，並未延續至偵查中之自
    白，且被告於偵查中亦未遭受任何不正當方法取供，故本院
    認為，該偵查中之自白，乃係任意性之自白，如與其他補強
    證據相符，仍得使用。
參、實體方面：
    被告上開犯罪事實，業據其於偵查中坦承不諱，且查：
  (一)證人即告發人甲○○於本院審理證稱之內容，與其歷次告發
    之內容相符，甲○○到庭證稱略以：丁○○為讓工程請款順
    利及簽工單順利，告訴我公司要拿賄款給被告乙○○，因為
    公司沒有現金週轉，丁○○和乙○○比較熟，錢就由我拿給
    丁○○，再讓丁○○拿給乙○○，拿錢的日期不一定在灌漿
    那天，我都是聽丁○○的，公司的帳簿都有記載，我有親眼
    看到丁○○上乙○○的車給錢，後來丁○○都沒有把我應分
    得之工程款給我，我才生氣檢舉，我計算一下拿給乙○○的
    賄款大約6 次共57萬元。我告訴丁○○及乙○○我要去檢舉
    ，所以92年12月11日乙○○才在高雄蓮池潭的兒童公園還我
    39 萬 元，乙○○還要求我要去處理好檢舉的事情，我說還
    有18 萬 元，他說他會叫丁○○還給我，所以丁○○於93年
    2 月6日 在中華路及中正路口的三信拿了18萬元還我，當場
    丁○○還把電話交給我，由我直接跟乙○○說謝謝等語歷歷
    在卷（審理卷2 頁92至108）。
  (二)而被告於偵查中乃明確自承：「（你有無向承包之伸豪公司
    收取賄款？）有收取，是在92年間由丁○○陸續拿給我數次
    ，金額共達39萬元。（丁○○為何要拿39萬元給你？）因為
    他看我都沒有在刁難他們，所以他們主動拿錢給我，錢都是
    在工地附近的工寮交給我的，錢都是用1 個袋子裝著拿給我
    。（你後來有無把錢還給他們？）有的，是在92年12月初，
    我把39萬元還給甲○○。（為何要還給甲○○39萬元？）因
    為甲○○有來找我要錢，他說這些錢是他付的，後來我經過
    查證發現這些錢確實是他出的，所以我就把錢還給他，錢是
    在高雄左營蓮池潭旁邊的兒童公園還給他。（甲○○之前為
    何要付這些錢？）他是伸豪公司的股東。（93年2 月間你是
    否有還18萬元給甲○○？）是丁○○還他的。（為何丁○○
    要還他錢？）因為甲○○說他總共付了57萬元，但我實際上
    只拿到39萬元，我問丁○○是怎麼一回事，要丁○○給甲○○一個交代，丁○○表示甲○○手受傷，6 個月不能工作，
    所以才要18萬元，後來這些錢是丁○○交出來的，也是丁○○拿給甲○○的，我不知道丁○○是在何處拿給甲○○的，
    但他拿給甲○○之後有打電話跟我說，甲○○有向我說謝謝
    。（拿給你的錢是否都是在每次灌漿之前交給你的？）不是
    ，有時候灌漿會連續隔2 天才灌，有時會隔好幾天才灌。（
    你還甲○○39萬元是從何處領出來的？）。我是從土地銀行
    煉油廠辦事處領出40萬元，我是12月11日領出來的。」等語
    綦詳（偵查卷頁67以下）。
  (三)觀諸被告於偵查中之自白，無論就其收賄之緣由、地點、金
    額，及事後返還情形各節，均能詳為交代，且大部分均與告
    發人甲○○之證詞相符，諸如給錢時間非必在灌漿前，向丁○○拿走18萬元後，有打電話向被告謝謝等細節，二者均能
    相符。再者，對於甲○○所指述情節，溢出其主觀承認犯行
    者，諸如：收受賄賂金額超出39萬元部分，收受地點係在工
    地附近工寮而非車內部分，均能一一釐清更正，衡情，如果
    被告確無收受賄賂犯行，其大可全盤否認，且如果其於偵查
    中仍有受到調查人員脅迫必須自白，其亦大可全盤承認即可
    ，焉須就告發人甲○○指述誇大部分，另為釐清，顯見甲○○指述被告收受賄款57萬元部分，其中39萬元應非虛構；又
    甲○○並非親手交付賄款之人，陸續交付賄款期間亦常達約
    1 年，對於數額計算記憶上難免無法精確，依罪疑唯輕有利
    被告之原則，就收賄金額部分，本院乃依被告自白之39萬元
    ，而為認定，亦此敘明。
  (四)此外，被告自白其先請妻子謝華櫻匯款40萬元至臺灣土地銀
    行高雄分行帳戶中，再於92年12月11日領出該40萬元，在蓮
    池潭旁兒童公園交付予甲○○乙節，亦有臺灣土地銀行存摺
    類存款分戶明細表1 紙在卷可稽（偵查卷頁115）， 經核存
    摺上之匯款、領款時間，確係92年12月11日，且亦與告發人
    甲○○指述之付款時間相符，益證甲○○之指述非虛。
  (五)再者，證人丁○○於調查局及本院審理時均證承略以：「93
    年2 月4 日晚被告乙○○有到高雄縣六龜鄉荖濃找我，他向
    我表示甲○○到他辦公室催討18萬元。93年2 月5 日中午乙○○又到六龜鄉荖濃找我，載我到高雄市左營區蓮池潭畔旁
    兒童公園內與甲○○見面談論有關18萬元之事，當時我們3
    人在場，後來該筆18萬元是我於93年2 月6 日在高雄市第三
    信用合作社騎樓下交給甲○○的。當時乙○○在苗栗，我交
    款給甲○○後有以手機通知乙○○，甲○○有用我的手機告
    訴乙○○他收到錢了。」等語明確（偵查卷頁59至60，審理
    卷2 頁105）， 被告於本院調查、審理期間對於丁○○於調
    查局證詞之證據能力均不爭執（參見審理卷1 頁29、卷2 頁
    113 及歷次筆錄），本院審酌該言詞陳述作成之情況，亦無
    不適當之處，自得採為證據（刑事訴訟法第159 條之5 參照
    ）。而被告亦自承其為丁○○、甲○○積極協調給付18萬元
    之事（審理卷2 頁121）， 且有被告所不爭執證據能力之監
    聽光碟暨監聽譯文在卷可稽（被告初以書狀爭執，嗣於本院
    準備程序、審理程序復不爭執，審理卷1 頁29，審理卷2 頁
    54、116）， 而堪予認定。
  (六)查被告乙○○僅係中油公司派駐之系爭工程監工，僅需負責
    開工單之審核、查驗工程板模、灌漿等業務即可，除非有何
    利害重大、事涉於己之事項遭甲○○把持，焉有必要介入廠
    商合夥人間之工程款糾紛，焉有必要受甲○○要求參與談判
    之理。雖被告辯稱：甲○○威脅欲檢舉工地之工安事件，且
    委託伊協調，伊方才幫忙協調等語，證人丁○○於本院審理
    時亦附和其說，然查：被告今年年約50歲，係資深且有社會
    見識之國營事業員工，其承辦監工業務，焉不知介入工程廠
    商間之應酬交涉、金錢來往最為敏感，觀諸其專程自市區前
    往偏遠之六龜鄉，再陪同丁○○前往與甲○○談判等介入程
    度之深，焉可能僅係畏懼工安事件遭受檢舉。況中油公司派
    駐負責此項工程業務之人員，尚有其他課長、工程師，此為
    被告自承在卷，被告並非工安事件須獨力負責之人，其焉有
    可能僅因工安事件即遭威脅！故本院認告發人甲○○指述被
    告代為協調18萬元之動機，係為安撫其勿檢舉收賄乙節，因
    較符合常情，而為可信。
  (七)末按告發人有時為堅立告發事實，對於行為動機、手段及結
    果等細節方面之指陳，難免故予誇大、渲染之可能，然其基
    本事實之陳述，若果與真實性無礙時，則仍非不得予以採信
    （最高法院74年台上字第15 99 號判例意旨參照）。本件告
    發人甲○○因與丁○○工程款分配不均，而檢舉被告犯行，
    其動機雖非純粹，且指述被告收受賄賂超出39萬元，丁○○
    係在車上交付賄款部分，雖亦與被告自白內容不符，而為本
    院所不採，然因被告收賄事實之基本陳述，乃與真實性無礙
    ，自難以此遽論其證言完全不可採信。
  (八)至於證人丁○○、丙○○○到庭雖否認其有交付賄款予被告
    ，然查：丁○○夫婦及被告均自承：丁○○曾於93年2 月20
    日向乙○○借款15萬元（審理卷2 頁104 、108）， 可見彼
    等交情匪淺（按：此亦可證告發人甲○○指述丁○○與被告
    較熟，故均將賄款交給丁○○後再轉交乙○○乙節非虛）；
    且案發之初，丁○○夫婦即因工程款分配問題與甲○○交惡
    ，其等夫婦與被告乙○○之利害關係較為一致，且丁○○受
    乙○○囑託交付18萬元給甲○○時，系爭工程尾款尚未領取
    ，此觀諸前揭交付18萬元時間、工程複驗時間自明，則其等
    未能順利領回工程款，自有袒護被告之必要。況甲○○、丁○○均係行賄被告之人，於遭調查釐清之前，彼等有無涉犯
    對於公務人員違背職務行賄罪，責任歸屬仍屬不明，則丁○○為免自己招致刑責，自亦有動機隱瞞此事。故本院認丁○○、丙○○○否認交付賄款予被告之證詞，因有迴護被告之
    虞，應不足採，而難為有利於被告之認定，併此敘明。
  (九)綜上所述，被告連續對於職務上之行為收受賄賂罪行，事證
    明確，應依法論科。
肆、論罪科刑：
  (一)按貪污治罪條例第5 條第1 項第3 款之對於職務上之行為收
    受賄賂罪，只須所收受之金錢或財物與其職務上有相當對價
    關係，即已成立，至是否具有相當對價關係，應就職務行為
    之內容、交付者與收受者之關係、賄賂之種類、價額、贈與
    之時間等客觀情形加以斟酌，不可僅以交付之財物名義為贈
    與或政治獻金，即謂與職務無關而無對價關係（最高法院84
    年台上字第1 號判例參照）。本件被告係中油公司派遣擔任
    系爭工程之監工，負責工程監造及參與工程驗收，為依據法
    令從事公務之人員，無任何適法或合理之理由，連續向承包
    商丁○○、甲○○收取餽贈現金39萬元，其仍收取之，顯係
    利用其職務上得監督伸豪公司承包系爭工程之機會，而收受
    賄賂。是核其所為，係犯貪污治罪條例第5 條第1 項第3 款
    之依據法令從事公務之人員，對於職務上之行為，收受賄賂
    罪。被告先後多次犯行，時間緊接，方法相同，且觸犯構成
    要件相同之罪名，顯係基於概括犯意為之，為連續犯，應依
    刑法第56條規定論以收受賄賂一罪，並依法加重其刑。
  (二)公訴人雖認被告分別係於91年12月間、92年1 月間、92年3
    月間、92年7 月間、92年11月間、92年12月間分別收受8萬
    元、8 萬元、8 萬元、8 萬元、15萬元、10萬元，共57萬元
    賄款，然被告僅自承於前揭期間收受賄款數次，共39萬元，
    且依卷內證據本院僅能認定被告收受賄款之時間、金額，均
    如事實欄所載，是公訴人前開所認，容有誤會，併此敘明。
  (三)爰審酌被告身為國營事業之公務人員，竟不知廉潔自持，而
    收取承包商交付之賄賂款項，非但影響公務機關之名譽，並
    嚴重破壞全國人民對公務人員操守之信賴，且犯後不知悔改
    ，仍多方藉詞脫罪，及收取之金額為39 萬 元等一切情狀，
    量處被告有期徒刑8 年，並依貪污治罪條例第17條規定併宣
    告褫奪公權6 年。另按貪污治罪條例第10條第1 項所定應予
    追繳沒收之財物，以所得者為限，其已發還者，自無從再為
    追繳之諭知（最高法院54年度台上字第265 號判例意旨參照
    ），本件被告所得賄款39萬元，既已於判決前歸還甲○○，
    已如前述，此部份自毋庸再諭知追繳沒收，併此敘明。
據上論結，應依刑事訴訟法第299 條第1 項前段，貪污治罪條例
第5 條第1 項第3 款、第17條，刑法第11條前段、第56條、第37
條第2 項，判決如主文。
本案經檢察官己○○到庭執行職務。
中　　華　　民　　國　　94　　年　　7 　　月　　29　　日
                  刑事第七庭  審判長法 官  孫啟強
                                    法 官  卓立婷
                                    法 官  蔡川富
以上證明與原本無異。
如不服本判決，應於判決送達後10日內，向本院提出上訴狀。
中　　華　　民　　國　　94　　年　　7 　　月　　29　　日
                                    書記官  邱秋珍
